【裁判字號】    94,上,810
【裁判日期】    951017
【裁判案由】    撤銷股東會決議
【裁判全文】
臺灣高等法院民事判決                   94年度上字第810號
上  訴  人  成霖建設股份有限公司（原名甘霖建設股份有限公
法定代理人  乙○○
訴訟代理人  成介之律師
複  代理人  龔君彥律師
被 上訴 人  丁○○
兼      上
訴訟代理人  丙○○
當事人間請求撤銷股東會決議事件，上訴人對於中華民國94年8
月23日臺灣臺北地方法院94年度訴字第447號第一審判決提起上
訴，本院於95年10月3日言詞辯論終結，判決如下：
    主      文
上訴駁回。
第二審訴訟費用由上訴人負擔。
    事實及理由
壹、程序方面：
一、按原告於判決確定，得撤回訴之全部或一部；但被告已為本
    案之言詞辯論者，應得其同意，民事訴訟法第262條第1項定
    有明文。查原審原告甲○○ (下稱甲○○) 與被上訴人丙○
    ○、丁○○於原審共同起訴請求撤銷上訴人於民國93年12月
    16日在台北縣烏來鄉○○路3號2樓所召開之股東臨時會決議
    ，經原審判決其等勝訴後，上訴人提起上訴，甲○○於本院
    審理時，當庭撤回起訴 (見本院卷第129頁)，並經上訴人表
    示同意 (見本院卷第131頁)，揆諸首開規定，即無不合，應
    予准許。
二、次按當事人於第二審除有：1.因第一審法院違背法令致未能
    提出者。2.事實發生於第一審法院言詞辯論終結者。3.對於
    在第一審已提出之攻擊或防禦方法為補充者。4.事實於法院
    已顯著或為其職務上所已知或應依職權調查證據者。5.其他
    非可歸責於當事人之事由，致未能於第一審提出者。6.如不
    許其提出顯失公平等各款情形之一外，原則上不得提出新攻
    擊或防禦方法，此觀民事訴訟法第447條第1項規定自明。查
    被上訴人於原審係主張上訴人於93年12月16日在台北縣烏來
    鄉○○路3號2樓所召開之股東臨時會 (下稱系爭股東臨時會
    ) 有未通知股東甲○○、被上訴人丁○○，及召集之時間、
    地點不適當等召集程序違反法令之情形，依公司法第189 條
    規定起訴請求撤銷系爭股東臨時會；嗣於本院審理時，主張
    甲○○及被上訴人丁○○在上訴人公司之董事任期，被上訴
    人丙○○在上訴人公司之監察人任期於系爭股東臨時會召開
    時均未屆滿，上訴人未依法解任被上訴人及甲○○之董事、
    監察人職務，即於系爭股東臨時會改選董、監事，其召集程
    序亦有違法之情，核屬新攻擊方法，依前揭法文規定，不應
    准許，本院自無庸審究，合先敘明。
貳、實體方面：
一、被上訴人主張：伊等原為上訴人公司股東，因上訴人公司之
    法定代理人乙○○隱匿公司資產而不向董、監事報告，被上
    訴人丙○○於93年11月 2日發函要求上訴人公司召開董、監
    事會議或股東會，上訴人公司乃通知於93年12月 3日召開董
    事會，當日流會後，乙○○即寄發存證信函，表示部分股東
    已於93年11月11日將股權移轉他人，定於93年12月16日上午
    7時在台北縣烏來鄉○○路3號 2樓召開系爭股東臨時會，並
    故意不通知未移轉股權之甲○○及被上訴人丁○○，嗣又於
    93年12月15日以電話通知取消該次股東臨時會；然被上訴人
    事後得知該股東臨時會仍如期召開，且甲○○、被上訴人丁
    ○○之董事席位及被上訴人丙○○之監察人席位均遭撤換，
    改由訴外人吳振雄、張承中擔任董事，陳志鵬擔任監察人，
    該次股東臨時會之召集程序顯然違法，爰依公司法第189 條
    規定，求為命：上訴人於93年12月16日在台北縣烏來鄉○○
    路3號2樓所為之股東臨時會決議應予撤銷之判決。
二、上訴人則以：甲○○及被上訴人丁○○已將其股權移轉予張
    承中、乙○○及陳志鵬，並辦理過戶手續，變更股東名簿，
    上訴人於93年12月 3日依變更後之股東名簿記載，將載明召
    集事由之召開股東臨時會通知書寄發各股東，並未以電話取
    消93年12月16日之股東臨時會。又該次股東臨時會舉行之地
    點雖位於台北縣烏來鄉，然非不易到達之處，且會後可於該
    處休憩，並無不適當之處，各股東對於召開該次股東臨時會
    之時間、地點亦未事先異議，故該股東臨時會之召集程序並
    未違法。被上訴人所稱該次股東臨時會召集程序不合法，係
    指召集通知書寄送之股東並非公司實質上之股東，然此種公
    司股東名簿形式上與實質上之不符，並非召集程序違法。再
    者，上訴人係依照股東名簿上之記載而通知各股東，被上訴
    人訴請撤銷該次股東臨時會決議即無理由等語置辯。
三、原審判決上訴人於93年12月16日在台北縣烏來鄉○○路3號2
    樓所為之系爭股東臨時會決議，應予撤銷。上訴人不服，提
    起上訴，其上訴聲明為：(一)原判決廢棄。(二)被上訴人在第一
    審之訴駁回。被上訴人則於本院答辯聲明：上訴駁回。
四、本件經依民事訴訟法第463條準用同法第270條之1第1項第3
    款規定，整理並協議簡化爭點及不爭執點後，兩造同意僅就
    言詞辯論時所陳述之事實及主張之法律關係為論斷。被上訴
    人主張其等為上訴人公司之原有股東，被上訴人丙○○於93
    年11月 2日要求上訴人公司召開股東會，上訴人公司通知於
    93年12月 3日召開董事會，董事長乙○○復於當日寄發存證
    信函，表示定於93年12月16日上午 7時在台北縣烏來鄉○○
    路3號2樓召開系爭股東臨時會，惟未通知甲○○及被上訴人
    丁○○，並於該次股東臨時會將甲○○及被上訴人丁○○之
    董事職位及被上訴人丙○○之監察人職位解任，改由訴外人
    吳振雄、張承中擔任上訴人公司董事，陳志鵬擔任上訴人公
    司監察人等情，有被上訴人丙○○93年11月 2日函文、上訴
    人公司93年度董事會開會通知暨會議紀錄、93年12月 3日台
    北長春路台北87支郵局第4745號存證信函、上開股東臨時會
    簽到簿及議事錄等影本在卷可稽（依序見原審卷第8頁至20
    頁、第76頁、第77頁），並為上訴人所不爭執，堪信被上訴
    人此部分主張之事實為真正。惟被上訴人主張上訴人所召開
    之系爭股東臨時會，有未通知部分股東及召集時間、地點不
    適當等召集程序違法，應予撤銷之情，則為上訴人所否認，
    並以前開情詞置辯，是本件應予審究之爭點厥為：系爭股東
    臨時會是否有上開召集程序違法而應予撤銷之情形？茲析述
    如下：
  (一)系爭股東臨時會是否有未通知部分股東之情形：
    上訴人對於被上訴人主張其召開系爭股東臨時會未通知甲○
    ○及被上訴人丁○○乙節，並不爭執，惟辯稱：上訴人公司
    於93年11月間經告知甲○○及被上訴人丁○○之股權已移轉
    予張承中、乙○○及陳志鵬，自毋庸將開會通知送達甲○○
    及被上訴人丁○○等語，並提出93年11月11日財政部臺灣省
    北區國稅局年度證券交易稅一般代徵稅額繳款書影本 3紙為
    證（見原審卷第73頁至74頁）。經查：
  1.按股份有限公司未發行股票之記名股，其股份轉讓之成立要
    件，只須當事人間具備要約與承諾之意思表示，即為已足 (
    最高法院70年度台上字第2156號裁判要旨參照) 。換言之，
    股權之轉讓，必須雙方當事人間要約與承諾之意思表示合致
    始能成立。查被上訴人丁○○否認有將其股權移轉予陳志鵬
    之情事，而上訴人就其主張甲○○、被上訴人丁○○與張承
    中、乙○○、陳志鵬間股權移轉之情，始終未能證明有轉讓
    股權之合意，或提出交付股款之文件以實其說，自不能僅憑
    單方申報之證券交易稅繳款文件，遽認甲○○、被上訴人丁
    ○○已於93年11月11日將其等所有上訴人公司之股權移轉予
    張承中、乙○○、陳志鵬。何況甲○○、被上訴人丁○○均
    於94年 1月間出具保證書及股權移轉同意書，表示其等係受
    國寶集團之委任擔任上訴人公司之股東，並同意將其名下持
    有上訴人公司之股份移轉登記予國寶集團指定之人名下，亦
    有保證書及股權移轉同意書影本各 2紙附卷可參 (見本院卷
    第30頁至33頁) ；倘若甲○○、被上訴人丁○○已於93年11
    月11日將其等名下之股權移轉予張承中、乙○○、陳志鵬，
    衡情豈有事後再出具上開保證書及股權移轉同意書之理。因
    此，被上訴人主張甲○○、丁○○並未移轉股權，其等於系
    爭股東臨時會召開時，仍為上訴人公司合法股東，應堪採信
    。而上訴人竟未將系爭股東臨時開會事宜通知股東甲○○及
    被上訴人丁○○，則系爭股東臨時會之召集程序自屬違背法
    令。
  2.上訴人雖辯稱：伊係依變更後之股東名簿通知各股東召開系
    爭股東臨時會，縱使公司股東名簿形式上與實質上不符，仍
    非召集程序違法云云，並提出股東名簿影本一紙為證 (見本
    院卷第67頁) 。惟查：上訴人公司之股東原為乙○○、吳焜
    龍、甲○○及被上訴人丁○○、丙○○等5人，迨至93年12
    月10日為止，上訴人公司登記之董事仍為甲○○及被上訴人
    丁○○，各持有股份 0000000股，此經本院依職權向臺北市
    政府調閱上訴人公司登記案卷查核屬實(影本見本院卷第203
    頁) ，可見甲○○及被上訴人丁○○於93年12月10日仍持有
    上訴人股份。益徵被上訴人主張甲○○、丁○○並未於93年
    11月11日移轉股權予張承中、乙○○、陳志鵬之情，誠屬有
    據。而依上訴人提出卷附93年12月16日股東名簿記載，縱認
    上訴人公司之股東於斯時已變更為乙○○、吳振雄、張承中
    、陳志鵬及被上訴人丙○○ (下稱陳志鵬等5人)，惟該股東
    名簿之日期為93年12月16日，仍不能據此證明上訴人公司之
    股東名簿於其93年12月 3日寄發系爭股東臨時會開會通知時
    之記載已變更股東為陳志鵬等 5人。則上訴人主張其係依變
    更後之股東名簿記載，將系爭股東臨時會之開會通知送達各
    股東，當時甲○○及被上訴人丁○○並非股東名簿記載之股
    東云云，顯屬不能證明，自難憑採。
  (二)系爭股東臨時會是否有召集時間、地點不適當之情形：
  1.被上訴人主張：上訴人於93年12月16日上午 7時，在台北縣
    烏來鄉○○路3號2樓召開系爭股東臨時會，係要求股東在12
    月冬季天未亮時出發到偏遠之烏來鄉參加股東會，顯見其舉
    行之時間、地點並不適當，有違公開發行公司股東會議事規
    則第5條所定會議開始時間不得早於上午9時或晚於下午 3時
    之規定，可見其召集程序亦屬違背法令等語，並提出上開股
    東會議事規則節本為證 (見本院卷第38頁至39頁) 。上訴人
    則辯稱：各股東對於召開之時間、地點並未事先異議，則系
    爭股東臨時會之召集程序即未違法；且系爭股東臨時會舉行
    之地點雖位於台北縣烏來鄉，然並非不易到達之處，會後亦
    可於該處休憩之便，尚無不適當之處；被上訴人提出之股東
    會議事規則係針對公開發行公司所定之規範，非得適用於上
    訴人公司等語。
  2.按公司法對於召開股東會之地點、時間並無規定，倘若章程
    亦無特別規定，原得自由選擇適當地點、時間召開股東會；
    惟公司股東會為公司最高決策機關，自應使全體股東皆有參
    與審議之機會，因此，如指定召開股東會之場所係位於交通
    極不便之場所，或在作息時間外之清晨、夜間召開股東會，
    均應認為股東會之召集程序違法，自不待言。查上訴人係於
    93年12月16日上午7時，在台北縣烏來鄉○○路3號 2樓召開
    系爭股東臨時會，有通知開會之93年12月 3日台北長春路台
    北87支郵局第4745號存證信函、系爭股東臨時會簽到簿及議
    事錄等影本在卷可按（依序見原審卷第13頁至17頁、第76頁
    、第77頁），並為上訴人所不爭執，堪信為實在。核系爭股
    東會開會之時間係在一般人作息外之清晨 7時，且地點位於
    偏僻之台北縣烏來鄉○○路3號2樓，不啻要求股東必須在天
    色未亮時出門前往，衡情應非適當之時間、地點。是被上訴
    人主張系爭股東臨時會之召集程序違法，洵屬有據。
  (三)按股東會之召集程序或其決議方法，違反法令或章程時，股
    東得自決議之日起 1個月內，訴請法院撤銷其決議，公司法
    第 189條定有明文。查上訴人召開系爭股東臨時會既有未通
    知股東甲○○、被上訴人丁○○，及召集之時間、地點不適
    當等召集程序違反法令之情形，已如前述，則被上訴人依公
    司法第189條規定，於94年1月14日具狀訴請法院撤銷上訴人
    於93年12月16日召開之系爭股東臨時會決議，即有理由，應
    予准許。
五、綜上所述，被上訴人依公司法第 189條規定起訴請求撤銷上
    訴人於93年12月16日在台北縣烏來鄉○○路3號2樓所召開之
    系爭股東臨時會決議，為有理由，應予准許。原審就此為被
    上訴人勝訴之判決，並無不合。上訴意旨指摘原判決此部分
    不當，求予廢棄改判，為無理由，應予駁回。
六、本件為判決基礎之事證已臻明確，本院經逐一審酌兩造歷審
    所提其餘攻擊、防禦方法，均與前開論斷結果無礙，爰不再
    一一論述，併此敘明。
七、據上論結，本件上訴為無理由，依民事訴訟法第449條第1項
    、第78條，判決如主文。
中    華    民    國    95    年    10    月    17    日
                    民事第十庭
                        審判長法  官  阮富枝
                              法  官  陳財旺
                              法  官  吳麗惠
正本係照原本作成。
上訴人如不服本判決，應於收受送達後20日內向本院提出上訴書
狀，其未表明上訴理由者，應於提出上訴後20日內向本院補提理
由書狀（均須按他造當事人之人數附繕本）上訴時應提出委任律
師或具有律師資格之人之委任狀；委任有律師資格者，另應附具
律師資格證書及釋明委任人與受任人有民事訴訟法第466條之1第
1項但書或第2項（詳附註）所定關係之釋明文書影本。
中    華    民    國    95    年    10    月    18    日
                              書記官  陶美玲
附註：
民事訴訟法第466條之1（第1項、第2項）：
對於第二審判決上訴，上訴人應委任律師為訴訟代理人。但上訴
人或其他法定代理人具有律師資格者，不在此限。
上訴人之配偶、三親等內之血親、二親等內之姻親，或上訴人為
法人、中央或地方機關時，其所屬專任人員具有律師資格並經法
院認為適當者，亦得為第三審訴訟代理人。


司法院資訊處製作；財團法人民間司法改革基金會備份。
